【裁判字號】    98,訴,2154
【裁判日期】    981113
【裁判案由】    損害賠償
【裁判全文】
臺灣臺中地方法院民事判決  98年度訴字第2154號
原      告  丁○○
            己○○
前二人共同
訴訟代理人  陳盈壽律師
複代理人    乙○○
被      告  丙○○
                        號
                      (現於臺灣臺中監獄執行中)
當事人間損害賠償事件，本院於98年10月30日言詞辯論終結，判
決如下：
    主    文
被告應給付原告丁○○新台幣壹佰肆拾玖萬伍仟玖佰拾元，及
自民國九十八年八月十九日起至清償日止按年息百分之五計算之
利息。
被告應給付原告己○○新台幣壹佰伍拾萬零柒佰貳拾元，及自民
國九十八年八月十九日起至清償日止按年息百分之五計算之利息
。
其餘之訴駁回。
本判決第一項、第二項於原告分別以新台幣伍拾萬元、新臺幣伍
拾萬元供擔保後，得假執行。
其餘假執行之聲請駁回。
    事實及理由
一、原告主張：被告於民國97年6月19日凌晨4、5時許，在臺中
    縣烏日鄉○○路6號「烏日啤酒廠」旁，見宗葆汽車交通股
    份有限公司所有、為陳榮祥管領中之車牌號碼IW-555號營業
    用大貨車停置該處，且車窗未緊閉，即徒手打開車門，並以
    自備鑰匙竊取上開營業用大貨車1部。得手後，供己代步之
    用，而駕駛返回在臺中縣太平市之租屋處。嗣於同日凌晨5
    時許，其駕駛上開營業用大貨車，沿太平市○○號道路由南
    往北方向行駛，途經該路34445號路燈桿前，本應注意停放
    於路邊之車輛，遇晝晦或在夜間無燈光設備或照明不清之路
    段，均應顯示停車燈光或反光標識。而依當時天氣晴、夜間
    無照明、柏油路面乾燥無缺陷，並無不能注意之情事，竟疏
    未注意及此，逕將其所駕駛之上開營業用大貨車，以左輪跨
    停於道路邊緣佔用慢車道且係位於夜間視線不良之該處，復
    未顯示停車燈光及反光標識，隨即離去。適紀采玲於97年6
    月20日晚間7時46分許，騎乘車牌號碼P2J-571號重機車搭載
    潘長祺，沿太平市○○號道路由南往北行駛，途經該處，亦
    疏未注意車前狀況，貿然直行，致發現該營業用大貨車時已
    煞車不及，自後追撞該車後車尾，因而人車倒地，受有口唇
    部前端瘀血、右側頸前部擦挫傷、頸椎骨折、右上眼瞼部撕
    裂傷、右下眼瞼部瘀青、右側顴骨部粉碎骨折、右側胸骨柄
    部擦傷、左右上臂前部局部擦傷、右手腕部脫臼、左手腕前
    部瘀青、左右大腿前部橫條狀擦傷等傷害。嗣經送醫急救後
    ，仍於同日晚間9時17分許，因顏面骨折及頸椎骨折傷重不
    治死亡。嗣經檢察官提起公訴，本院以98年度易字第1816號
    刑事判決被告過失致人於死罪確定在案。被害人紀釆玲為原
    告之女，爰依民法第184條第1項前段、第192條第1項、第2
    項及第194條規定，請求被告賠償(1)殯葬費50萬元；(2)原告
    丁○○扶養費用117萬480元：原告丁○○為紀釆玲之父，係
    52年3月15日生，現年為46歲，按96年度台灣地區簡易生命
    表所載，其平均餘命為33.26年，此為原告丁○○受扶養年
    數，僅請求16年之扶養費，原告丁○○除紀釆玲外，另有配
    偶己○○與兩名子女可負扶養義務，故該扶養費之分擔比例
    為4分之1，參酌行政院主計處96年家庭收支調查報告「平均
    每戶家庭收支表」，96年台中市平均每人每月消費支出為
    19, 699元，平均每年為23萬6388元計算，依年別單利5%複
    式霍夫曼係數表計算法計算，扣除中間利息並四捨五入計算
    總數，原告丁○○得一次請求之扶養費為117萬480元；(3)原
    告己○○扶養費用127萬8000元：原告己○○為紀釆玲之母
    ，係53年1月8日生，現年為45歲，按96年度台灣地區簡易生
    命表所載，其平均餘命為38.17年，此為原告己○○得受扶
    養年數，原告己○○除紀釆玲外，另有配偶丁○○與兩名子
    女可負扶養義務，故該扶養費之分擔比例為4分之1，參酌行
    政院主計處96年家庭收支調查報告「平均每戶家庭收支表」
    ，96年台中市平均每人每月消費支出為19, 699元，平均每
    年為23萬6388元計算，依年別單利5%複式霍夫曼係數表計算
    法計算，扣除中間利息並四捨五入計算總數，原告己○○得
    一次請求之扶養費為127萬8000元；(4)原告丁○○、己○○
    遭逢喪女之痛，精神上所受痛苦之精神慰撫金各100萬元等
    語。
    並聲明：(一)被告應給付原告丁○○267萬480元、原告己○○
    227萬8000元，及均自起訴狀繕本送達之翌日起至清償日止
    ，按年息5%計算之利息；(二)原告願供擔保，請准宣告假執行
    。
二、被告則以：對於刑事案件認定車禍發生之經過沒有意見，但
    事禍發生地點路燈不亮、路樹未修剪，為系爭車禍發生之原
    因之一，台中縣太平市公所應該分擔本件民事責任。至於原
    告主張之扶養費用沒有意見，但喪葬費用、慰撫金主張之金
    額過高等語，資為抗辯。並聲明：駁回原告之訴。
三、得心證之理由：
(一)原告主張被告於上開時、地將竊得之營業用大貨車違規停放
    佔用慢車道，且停放地點夜間無照明設備未能顯示停車燈光
    或反光標誌，致被害人紀釆玲駕駛之重機車疏未注意車前狀
    況，直行撞擊前開營業用大貨車，致送醫不治死亡之事實，
    業據本院98年度易字第1816號刑事判決認定被告將大貨車違
    規停放佔用慢車道，且停放地點夜間無照明設備未能顯示停
    車燈光或反光標誌而有過失，並依過失致人於死罪名，判處
    被告有期徒刑1年2月，且送臺灣省臺中縣區車輛行車事故鑑
    定委員會鑑定意見認定被告兩造同為肇事原因之一等情，為
    被告所不爭執，並經本院依職權調取臺灣臺中地方法院檢察
    署97年相字第985號、98偵字第11473號、本院98年度易字第
    1816號刑事卷宗核閱屬實。原告此部分主張，堪信為真實。
(二)按因故意或過失，不法侵害他人之權利者，負損害賠償責任
    。又不法侵害他人致死者，對於支出醫療及增加生活上需要
    之費用或殯葬費之人，亦應負損害賠償責任。被害人對於第
    三人負有法定扶養義務者，加害人對於該第三人亦應負損害
    賠償責任。不法侵害他人致死者，被害人之父、母、子、女
    及配偶，雖非財產上之損害，亦得請求賠償相當之金額。民
    法第184條第1項前段、第192條第1項、第2項及第194條分別
    定有明文。本件被告違規停放車輛之過失肇事，致紀釆玲死
    亡，該過失行為與紀釆玲之死亡間，自具有相當因果關係，
    而原告丁○○、己○○分別為紀釆玲之父母，有戶籍謄本為
    證，從而，原告依上開規定，請求被告負損害賠償責任，自
    屬有據。茲就原告請求之金額，是否應予准許，分述如下：
    1.原告丁○○支出殯葬費用部分：
      其主張為紀釆玲辦理喪葬事宜，支出殯葬費用計234,000
      元，並提出統一發票2紙及收據3紙等件為證，為被告所不
      爭執，惟殯葬費用之請求以實際支出為限，本院斟酌被害
      人之身分、地位及生前經濟狀況，認該支出234,000元部
      分為現有一般社會習俗辦理喪葬過程所必須之費用，核屬
      合理必要，自應准許。原告逾此部分請求數額，為無理由
      ，應予駁回。
    2.原告請求扶養費用部分：
      按直系血親相互間互負扶養義務；負扶養義務者有數人而
      其親等同一時，應各依其經濟能力，分擔義務，民法第11
      14條第1款、第1115條第3項分別有明文規定。而依民法第
      1117條第2項規定，直系尊親屬受扶養之權利，僅受不能
      維持生活之限制，並不以無謀生能力為必要。又夫妻互負
      扶養之義務，其負扶養義務之順序與直系血親卑親屬同，
      其受扶養權利之順序與直系血親尊親屬同。民法第1116條
      之1亦有明文。本件原告丁○○為紀釆玲之父、己○○為
      紀釆玲之母，並有兄長紀宏遠、妹紀釆鳳，而原告二人須
      俟其滿60歲時始有受扶養權利(詳如後述)，於原告二人滿
      60歲時，紀釆鳳、被害人紀釆玲均已成年，均有能力扶養
      原告丁○○、己○○，所負扶養義務分擔比例應各4分之1
      。又原告丁○○係52年3月15日生，事發時45.26歲，己○
      ○為53年1月8日生，事發時44.44歲，丁○○、己○○各
      尚有14.74年、15.56年始屆退休年齡，仍有能力工作，原
      告丁○○名下有不動產價值131萬多元、96年、97年度其
      他所得及薪資所得21萬元至27萬元間，原告己○○96 年
      、97年度其他所得及薪資所得15萬元至19萬元間，有台中
      市地方稅務局各類所得清單附卷可憑，非不能維持生活，
      故需至原告二人滿60歲時始起算其應受扶養之權利。紀釆
      玲係78年12月24日生，97年6月20日死亡時，年齡19歲，
      依96年臺灣地區簡易生命表，尚有平均餘命67.26年，而
      原告丁○○於事發時平均餘命33.26年，己○○平均餘命
      則為42.92年，扣除原告滿60歲時間，原告丁○○、己○
      ○得受紀釆玲扶養年數分別為18.52年、27.36年，參照行
      政院主計處所發布96年臺中市平均每戶家庭收支家庭收支
      之統計資料，臺中市之每戶每月平均消費支出為19,699
      元，可知臺中市之每人每年平均消費支出為236,388元，
      經以年別5%複式霍夫曼計算法（首期扣除中間利息），原
      告丁○○得請求之扶養費總額計為3,042,290元【計算式
      ：236,388元×[12.00000000+(13.00000000-00.00000000
      ×0.52（此為應受扶養18.52年之霍夫曼係數）]=3,042,
      290元】，其中紀釆玲應負之扶養義務比例為4分之1，是
      原告丁○○可請求被告賠償之扶養費用為760,573元（計
      算式：3,042,290元÷4＝760,573元）。至原告己○○得
      請求之扶養費總額計為4,007,840元【計算式：236,388元
      ×[16.00000000+(17.00000000-00.00000000) ×0.36（
      此為應受扶養27.36年之霍夫曼係數）]=4,007,840元】。
      其中紀釆玲應負之扶養義務比例為4分之1，是原告丁○○
      可請求被告賠償之扶養費用為1,001,960元（計算式：
      4,007,840元÷4＝1,001,960元）。
    3.原告丁○○、己○○請求精神慰撫金部分：
      按慰藉金之賠償須以人格權遭遇侵害，使精神上受有痛苦
      為必要，其核給之標準固與財產上損害之計算不同，然非
      不可斟酌雙方身分資力與加害程度，及其他各種情形核定
      相當之數額，有最高法院51年台上字第223號判例可資參
      照。本件原告丁○○、己○○分別為紀釆玲之父母，原告
      丁○○為國中畢業，目前在職，每月薪資約22,000元，名
      下有房屋、土地各乙筆；原告己○○為國小畢業，每月薪
      資約5,000元，名下無財產；被害人紀釆玲為高中畢業，
      ，從事餐廳服務，每月薪資約5,000餘元，此有有台中市
      地方稅務局各類所得清單附卷可憑，本院審酌本件因被告
      過失違規肇事，致紀釆玲死亡，其死亡時年齡19歲，正值
      青春年華，人生生命即將展開，原告等人遭逢喪親之精神
      上痛苦，紀釆玲未能承歡膝下等情，認原告等人各請求精
      神慰撫金100萬尚屬適當，應予准許。
(三)綜上所述，原告丁○○因本件事故得請求被告賠償喪葬費用
    234,000元、扶養費760,573元、精神慰撫金100萬元，合計
    為1,994,573元（計算式：234,000元＋760,573＋1,000,000
    元＝1,994,573元）。原告己○○因本件事故得請求被告賠
    償扶養費1,001,960元、精神慰撫金100萬元，合計為2,001,
    960元（計算式：1,001,960元＋1,000,000元＝2,001,960
    元）。
(四)按損害之發生或擴大，被害人與有過失者，法院得減輕賠償
    金額或免除之。民法第217條第1項定有明文。又按公有公共
    設施倘已完工，且已開放供公眾使用，無論已否正式驗收，
    均應有國家賠償法第3條規定之適用(最高法院93年度台上字
    第2179號、87年度台上字第857號判決參照)。次按國家賠償
    法第3條所定之國家賠償責任，係採無過失主義，即以該公
    共設施之設置或管理有欠缺，並因此欠缺致人民受有損害為
    其構成要件，非以管理或設置機關有過失為必要(最高法院
    85年台上字第2776號判例意旨參照)，如管理機關有過失尌
    ，更應負國家賠償責任。再按共同侵權行為人間不以有意思
    聯絡為必要，數人因過失不法侵害他人之權利，苟各行為人
    之過失行為，均為其所生損害之共同原因，即所謂行為關連
    共同，亦足成立共同侵權行為，縱其中一人應負國家賠償責
    任亦同(87年度台上字第957號判決參照)。
    經查：
  1.本件原告駕駛之上開營業用大貨車，以左輪跨停於道路邊緣
    佔用慢車道且係位於夜間視線不良之該處，復未顯示停車燈
    光及反光標識，妨礙沿肇事地段路面邊緣附近行駛之事輛行
    車視線及安全，適紀采玲騎乘重機車搭載潘長祺，途經該處
    ，亦疏未注意車前狀況，貿然直行，致自後追撞該車後車尾
    倒地不治死亡，均有肇事責任。又肇事地段有路燈設備未亮
    ，若因路燈管理單位未盡管理人之責任而未能及早修復，影
    響道路行車視線，則本案肇事路燈管理單位應有肇事責任，
    反之則無肇事責任等，此有臺灣省臺中縣區車輛行車事故鑑
    定委員會鑑定意見書函附於相驗卷為證。被告以上揭鑑定報
    告，認肇事路段之路燈管理單位未盡善良管理人之責任亦有
    過失等語。惟證人即台中縣太平市公所職員王戊○○到庭證
    稱略以，系爭路段為台中縣政府發包，事發時紐澤西護欄已
    經不存在，97年6月18日夜間巡察的時候，該區○○路段外
    豐年里整個路段路燈都沒有亮，當晚有通知台電派員處理。
    如果以市公所的合約規定，應該在二個工作天修復，如有特
    殊情況，整個路段路燈不亮要配合台電視修復情況而定。依
    我18日巡察的情況，整個豐年里路燈不亮，應屬特殊情況。
    台電在19日當晚就修復，事發事故地點經瞭解亮不到一個小
    時就跳脫，應該是屬於瞬間電壓異常，星期一台電才檢查出
    原因並修復。路燈是欽成營造裝設的，至98年10月29日止，
    該路段尚未驗收。至於有無讓公眾通行，要問台中縣政府才
    清楚。(98年10月30日筆錄第2頁以下)，又證人即欽成營造
    系爭路段之工地主任甲○○到院證稱略以：97年6月20日在
    特3 號公路發生事故時，該路段辦理履勘通車，但尚未驗收
    ，已經供公眾通行。按照合約規定，在未驗收通車之前，管
    理人仍是欽成營造。我們是按照合約圖說裝置事故地點的路
    燈。特3號路段路燈沒有亮的原因要查證，因為事發時並沒
    有通知本公司。事後查證時，路燈都已經亮了，所以事發當
    時不亮的原因我們不清楚等語（同上筆錄第3頁參照）。證
    人與兩造並無怨隙，又為事故現場之工地主任或巡查員，所
    為證言自屬可信，是依證人所言，系爭路段於事發時雖未驗
    收，但已履勘通車供公眾通行，為公有公共設施，其管理單
    位為台中縣政府或台中縣太平市公所。
  2.又系爭路段既已開放公眾通行，路燈管理單位不論係台中縣
    政府或台中縣太平市公所如管理有過失，自應依國家賠償法
    第3條、第9條規定負國家賠償責任。再依證人戊○○證言，
    系爭事故路段發生路燈不亮時，如台中縣太平市公所為管理
    單位，其知其情事，僅通知台電公司修復，於翌日即19 日
    修復後1小時又不亮，為其所明知，在同路段其餘地區均已
    恢復明亮下，自應於該處前方以警示牌或路邊懸掛警視燈方
    式警告用路人，其未為之，顯然管理有過失；如台中縣政府
    為管理單位，縱未驗收前仍由欽成營造負責管理，其就欽成
    營造管理過失，類推民法第224條規定亦應自己過失行為負
    同一責任，證人甲○○既證稱，事發時未接獲通知，事後查
    證時路燈已亮，顯然欽成營造管理有過失，台中縣政府自應
    負與自己過失行為同一責任，是就系爭事故發生，台中縣政
    府或台中縣太平市公所應負國家賠償責任（至賠償後得否向
    欽成營造求償係屬另一事）。揆諸上開說明，應認台中縣政
    府或台中縣太平市公所之管理過失就系爭事故發生亦應負責
    ，就事故發生原因，被告應負主要責任，被害人紀釆玲及及
    台中縣政府或台中縣太平市公所為肇事次因，即被告應負擔
    1/2責任，被害人紀釆玲及及台中縣政府或台中縣太平市公
    所應各負擔1/4之責任。惟被告與台中縣政府或台中縣太平
    市公所就系爭事故之發生，性質上為過失共同侵權行為，揆
    諸上開說明，依民法第185條規定應負連帶損害賠償責任，
    是應減輕被告賠償金額1/4，是依上開過失相抵規定，原告
    丁○○得請求被告賠償之金額應為1,495,930元（計算式：
    1,994,573元×3/4＝1,495,930元，小數點以下四捨五入）
    ，原告己○○得請求被告賠償之金額應為1,500,720元（計
    算式：2,000,960元×3/4＝1,500,720元，小數點以下四捨
    五入）。
(五)按給付有確定期限者，債務人自期限屆滿時起，負遲延責任
    。給付無確定期限者，債務人於債權人得請求給付時，經其
    催告而未為給付，自受催告時起，負遲延責任。其經債權人
    起訴而送達訴狀，或依督促程式送達支付命令，或為其他相
    類之行為者，與催告有同一之效力。民法第229條第1項及第
    2項定有明文。又遲延之債務，以支付金錢為標的者，債權
    人得請求依法定利率計算之遲延利息。但約定利率較高者，
    仍從其約定利率。應付利息之債務，其利率未經約定，亦無
    法律可據者，週年利率為5%。民法第233條第1項及第203條
    亦有明文。本件原告對被告之損害賠償債權，核屬無確定期
    限之給付，既經原告起訴而送達訴狀，被告迄未給付，當應
    負遲延責任。是原告請求被告給付自刑事附帶民事起訴狀繕
    本送達之翌日（即98年8月19日）起，按年息5%計算之法定
    遲延利息，亦屬有據。
(六)綜上所述，系爭事故發生時，系爭路段已開放供公眾通行，
    縱未驗收，管理單位如對路燈管理有欠缺仍應負國家賠償責
    任，本件被告違反交通規則行為與台中縣政府或台中縣太平
    市○○○路燈管理有欠缺，為過失共同侵權行為，被告對台
    中縣政府或台中縣太平市○○○路燈管理欠缺之行為，應負
    連帶賠償責任，準此，原告依侵權行為損害賠償之法律關係
    ，請求被告給付原告丁○○1,495,930元、原告己○○1,500
     ,720元及均自98年8月19日起至清償日止，按年息5%計算之
    利息，為有理由，應予准許。其逾此範圍之請求，則屬無據
    ，應予駁回。
四、原告陳明願供擔保聲請宣告假執行，就其勝訴部分，核無不
    合，爰酌定相當擔保金額宣告之。至原告敗訴部分，其假執
    行之聲請亦失其依據，應併予駁回。
五、本件原告提起刑事附帶民事訴訟，而由本院刑事庭依刑事訴
    訟法第504條第1項規定，裁定移送前來，依同條第2項規定
    免繳納裁判費，其於本院審理期間，亦未滋生其他訴訟必要
    費用，並無訴訟費用負擔問題，附予敘明。
六、假執行之依據：民事訴訟法第390第2項。
中    華    民    國    98    年    11    月    13    日
                  民事第一庭    法  官  陳學德
正本係照原本作成。
如對本判決上訴，須於判決送達後20日內向本院提出上訴狀。
中    華    民    國    98    年    11    月    13    日
                                書記官  劉家瑜


司法院資訊處製作；財團法人民間司法改革基金會備份。
